【裁判字號】    99,台上,5428
【裁判日期】    990831
【裁判案由】    重傷害致人於死
【裁判全文】
最高法院刑事判決            九十九年度台上字第五四二八號
上  訴  人  台灣高等法院台南分院檢察署檢察官
被      告  甲○○
上列上訴人因被告重傷害致人於死案件，不服台灣高等法院台南
分院中華民國九十九年六月二十二日第二審更審判決（九十九年
度上更(一)字第六七號，起訴案號：台灣台南地方法院檢察署九十
七年度偵字第一五五一三號、第一六一三八號），提起上訴，本
院判決如下：
    主  文
上訴駁回。
    理  由
按刑事訴訟法第三百七十七條規定，上訴於第三審法院，非以判
決違背法令為理由，不得為之。是提起第三審上訴，應以原判決
違背法令為理由，係屬法定要件。如果上訴理由書狀並未依據卷
內訴訟資料，具體指摘原判決不適用何種法則或如何適用不當，
或所指摘原判決違法情事，顯與法律規定得為第三審上訴理由之
違法情形不相適合時，均應認其上訴為違背法律上之程式，予以
駁回。本件檢察官上訴意旨略稱：(一)依法務部法醫研究所（下稱
法醫研究所）鑑定報告書載稱：被害人李永彬之致命傷為頭部後
枕部鈍器傷，並致其顱骨骨折及顱內出血，終致中樞神經休克而
死亡，審酌被害人之致命傷為頭部後枕部，被告顯係趁被害人倒
臥地或欲逃離之際，自後猛力攻擊頭部後枕部。原判決未予釐清
，即認被告辯稱於被害人倒地後並無毆打之行為，尚非無憑，顯
有調查未盡及理由不備之違法。(二)原判決事實認定被告持鐵棍毆
打被害人，致被害人受有頭部後枕部左側、左眉外側、左上胸撕
裂傷、右手手掌瘀傷等重傷害，可知被告持鐵棍攻擊被害人之際
，係多次（絕非僅有一次）對被害人頭部攻擊，方有可能在被害
人之頭部後枕部及左眉外側留下傷口，原判決謂被告係基於重傷
害而非殺人犯意，有應調查未予調查之違法。(三)原判決認被害人
因傷重，到院前已無生命跡象，理由欄亦謂被告下手時非輕，且
未避開人體之頭部。則被告下手行兇時之力道既重，加以被告係
以長約七十八公分、直徑約三．五公分之鐵棍朝被害人頭部之脆
弱易致命部位行兇，被告行為時係四十七歲之成年人，自知持粗
鐵棍向被害人頭部猛擊時，極易產生死亡之結果。且被害人受重
擊倒地後，被告仍持該鐵棍朝被害人頭部及身體等部位持續毆打
。原判決認被告無殺人犯意，顯有違背經驗、論理法則。(四)被告
因細故，即以非法手段剝奪被害人生命，事後又未與被害人家屬
達成和解惡性重大，原判決竟謂被告有謀求和解之意，對被告從
輕量刑，亦有判決理未備之違法。
惟查原判決依憑被告之自白、證人劉永和於警詢、偵查及原審之
證詞，證人蘇家儀於偵查中之證詞，證人尤榮彬、胡火山、洪榮
章、蘇榮吉於警詢及偵查中之證詞，法醫研究所（九七）醫剖字
第０九七一一０二０七一號解剖報告書、（七九）醫鑑字第０九
七一一０二一二八號鑑定報告書，新樓醫院出具之被害人診斷證
明書及急診病歷，台灣台南地方法院檢察署相驗屍體證明書、勘
驗（解剖）筆錄、台南縣警察局民國九十七年十月十四日南縣警
鑑字第０九七二二０一一九三號函附之「被害人命案勘察報告」
、九十七年十月二十四日南縣警鑑字第０九七００四一四八二號
函附之現場跡證分佈圖、扣案之鐵棍一支等證據，資以認定被告
有原判決事實欄所記載之犯罪事實。因而維持第一審論處被告犯
重傷致人於死罪（處有期徒刑五年六月），併為從刑之諭知，駁
回檢察官及被告在第二審之上訴。已詳述其所依憑之證據及認定
之理由。對被告於第一審及原審分別辯稱：案發前已因飲酒致處
於精神耗弱狀態，且所為係防衛過當云云，經綜合調查證據之結
果，認係卸責之詞，不足採信，分別在判決內詳予指駁，並說明
其證據取捨及判斷之理由。原判決所為論述，核與卷證資料相符
，從形式上觀察，並無足以影響判決結果之違背法令之情形。按
(一)認事採證、證據之取捨及證據證明力之判斷，俱屬事實審法院
之職權，苟無違背證據法則，自不能指為違法。原判決業於理由
說明被害人倒地後，被告並無繼續毆打被害人之行為，所憑之證
據及認定之理由（見原判決理由乙、二、(二)）。經核並無違背證
據法則，上訴意旨(一)置原判決已說明之事項或屬原審採證認事職
權之適法行使，任意指摘，自非適法之上訴第三審理由。(二)原判
決事實認定被告基於使人受重傷之故意，持鐵棍由上往下朝被害
人之身體毆打，其中一下擊中被害人頭部，致被害人受有頭部後
枕部左側、左眉外側、左上胸撕裂傷及右手手掌瘀傷等重傷害，
經送醫急救，不治死亡等情，並於理由說明：頭部為人體重要部
位，如遭硬物重擊，將可能造成重傷之結果，應為一般人所得認
識，被告為智識正常之成年人，對於以鐵棍重擊被害人頭部，可
能使被害人發生重傷之結果，主觀上應有認識，被告明知持鐵棍
重擊被害人頭部，將會造成被害人重傷害結果，卻仍持鐵棍從上
往下毆擊被害人；且被告所持扣案之長約七十八公分、直徑約三
．三公分之鐵棍為質地堅硬之器具，被害人為其重擊頭部一下即
倒地，可知頭部遭鐵棍擊中受傷之嚴重性，而被害人之致命傷為
頭後枕部鈍器傷，並致其顱骨骨折及顱內出血，終致中樞神經休
克而死亡，顯見被告下手時非輕，亦未避開人體之頭部，被告主
觀上自具有重傷害之故意等語（見原判決理由乙、二、(四)）。依
原判決上開事實認定及理由說明，核其文義，係指被告以鐵棍朝
被害人身體毆打一次以上，但因未避開頭部，致其中一次擊中被
害人頭部，被告當有使被害人重傷害之故意，並非認定被告係以
鐵棍直接朝被害人頭部毆打。而以鐵棍重擊人之頭部要害部位，
足以使人發生重傷害或死亡之結果，固屬一般人之常識，並為被
告所能認知。然原判決綜合被告於本件案發前並無致被害人於死
之動機，且於毆打被害人倒地呈半昏迷狀態時，亦無繼續追打欲
致被害人死亡之客觀行為，並即撥打電話聯絡救護車將被害人送
醫救治，因認被告應無殺害被害人之故意，而係出於重傷害之故
意（見原判決理由乙、二、(三)）。原判決此部分所為論敘，核與
經驗、論理法則無違，要屬原審採證、認事之職權適法行使。雖
其行文用語稍嫌簡略，並欠週全，然於判決結果顯無影響，自無
上訴意旨(二)(三)所指之違法。(三)量刑之輕重，係屬事實審法院得依
職權自由裁量之事項，苟以行為人之責任為基礎，並已斟酌刑法
第五十七條各款所列情狀，而未逾越法定刑度，即不得遽指為違
法。原判決已說明斟酌刑法第五十七條各款所列情形，量處被告
有期徒刑五年六月，及第一審檢察官上訴指摘被告量刑過輕，及
被告上訴主張量刑過重，均無足取之理由，所為刑之量定既未逾
越法定刑度，又無濫用量刑權限之情形，核屬原審量刑職權之合
法行使，亦無上訴意旨(四)所指判決理由不備之違法。檢察官上訴
意旨所指，或對於原判決究竟如何違背法令，並未依卷內訴訟資
料為具體之指摘，或徒憑己意，就屬原審採證認事、量刑職權之
適法行使，及原判決已經說明事項，任意指摘為違法，核與法律
規定得為第三審上訴理由之違法情形，均不相適合，應認檢察官
上訴違背法律上之程式，予以駁回。
據上論結，應依刑事訴訟法第三百九十五條前段，判決如主文。
中    華    民    國  九十九  年    八    月  三十一  日
                      最高法院刑事第十二庭
                          審判長法官  黃  一  鑫
                                法官  張  春  福
                                法官  林  勤  純
                                法官  李  錦  樑
                                法官  陳  國  文
本件正本證明與原本無異
                                      書  記  官
中    華    民    國  九十九  年    九    月    二    日
                                                    Ｖ

司法院資訊處製作；財團法人民間司法改革基金會備份。
